【裁判字號】    89,判,829
【裁判日期】    890323
【裁判案由】    綜合所得稅
【裁判全文】
行  政  法  院  判  決                            八十九年度判字第八二九號
    原      告  甲○○
    被      告  財政部臺灣省北區國稅局
右當事人間因綜合所得稅事件，原告不服行政院中華民國八十八年三月四日台八八訴
字第○八一八一號再訴願決定，提起行政訴訟。本院判決如左︰
    主  文
原告之訴駁回。
    事  實
緣原告八十三年度未辦理綜合所得稅結算申報，被告查得原告該年度有利息所得新台
幣（下同）五、六三○元、其他所得二、五二七、○四四元及扶養親屬之薪資所得一
七、三三五元，遂依查得資料核定其綜合所得總額二、五五○、○○九元，補徵稅額
三七三、一一三元，並按扶養親屬薪資所得及其他所得所漏稅額分別處○．四倍及一
倍罰鍰計三七一、五○○元。原告不服，就其他所得及罰鍰部分，申經復查結果，未
准變更，提起一再訴願，遞遭決定駁回，遂提起行政訴訟。茲摘兩造訴辯意旨如次
：
原告起訴意旨略謂︰一、原告承租之耕地係於七十四年因代表原告之兄弟等出名繼承
承耕該耕地，今土地所有權人因土地之徵收而終止租約，其依平均地權條例第十一條
規定給予原告之補償費當然應分別給予兄弟等。二、依據原告在宜蘭市農會小東分部
帳號000000000000號八十三年七月十三日領取之支票存入金額與十四日
等分別轉帳入兄弟等人之帳號金額等資金流程當可看出此等補償費非全由原告一人
領用，有宜蘭市延平里里長出具補證明可按。三、最為重要之點，乃所得稅之課徵，
其精神意旨均在有所得才課稅。而受領款項後如何分配流項與受領人是否為真實的實
際支配人，才是是否課稅之所在。請判決撤銷一再訴願決定及原處分等語。
被告答辯意旨略謂︰一、查本件系爭所得係原告承租之宜蘭市○○路一一五五－一、
一一五六－二、一一五六－四地號三筆土地，因宜蘭市公所徵收辦理都市○○○號道
路，因而終止租約所領取之補償費五、○五四、○八八元，此有宜蘭市公所八十六年
十一月二十四日八六市民字第一九六一三號函及宜蘭縣政府八十六年十一月二十二日
八六府地用字第一三八一○號函附卷可稽，依所得稅法第十四條第三項及財政部七十
四年四月二十三日台財稅第一四八九四號函釋規定，原核定按其領取補償費之半數二
、五二七、○四四元，併課其當年度綜合所得稅核課，並無不合。至原告主張係與兄
弟五人共領，惟依宜蘭市公所及縣政府函覆，系爭所得為原告領取，是其主張，核不
足採。二、再查本件原告及其扶養親屬八十三年度有薪資、利息、其他所得計二、五
五○、○○九元，已超過當年度規定之免稅額、標準扣除額之合計數，未依所得稅法
第七十一條規定辦理綜合所得稅結算申報，漏繳所得稅額三七三、一一三元，案經被
告所屬宜蘭縣分局查得，違章事證明確，原核定按所得稅法第一百十條第二項規定處
罰鍰三七一、五○○元，並無違誤，請判決駁回原告之訴等語。
    理  由
一、按凡有中華民國來源所得之個人，應就其中華民國來源之所得，依本法規定，課
徵綜合所得稅。個人綜合所得總額中如有因耕地出租人收回耕地，而依平均地權條例
第七十七條規定，給予之補償等變動所得，得僅以半數作為當年度所得，其餘半數免
稅，為行為時所得稅法第二條第一項及第十四條第三項後段所規定。又佃農承租之土
地，因政府徵收而終止租約，其依平均地權條例第十一條規定，由土地所有權人所得
之補償地價扣除土地增值稅後餘額之三分之一給予佃農之補償費，應比照地主收回土
地適用所得稅法第十四條第三項變動所得之規定，以補償費之半數作為當年度所得，
其餘半數免稅，復經財政部七十四年四月二十三日台財稅字第一四八九四號函釋有案
。次按納稅義務人未依本法規定自行辦理結算申報，而經稽徵機關調查，發現有依本
法規定課稅之所得者，除依法核定補徵應納稅額外，應照補徵稅額，處三倍以下之罰
鍰，為行為時所得稅法第一百十條第二項所規定。本件原告八十三年未辦理綜合所得
稅結算申報，被告查得原告該年度有利息所得五、六三○元、其他所得二、五二七、
○四四元及扶養親屬之薪資所得一七、三三五元，遂依查得資料核定原告所取得補償
費之半數即二、五二七、○四四元，應併課當年度綜合所得稅核課，則其綜合所得總
額為二、五五○、○○九元，應補徵稅額三七三、一一三元，並處罰鍰計三七一、五
○○元，於法並無不合。
二、原告雖主張，其係代表兄弟出名繼承為土地之承租人，故終止租約後所得之補償
亦由兄弟（連同原告）共五人平分，被告以全部補償費由原告取得而據以課徵所得稅
，尚有違誤，並提出存簿影本、收據、里長證明等為證。
三、按國家之稅捐債權於稅捐義務人實現法定課稅構成要件時，即行發生，稅捐債務
人不能透過私法性質之約定，對已發生之公法上稅捐關係加以改變，否則將妨害稅捐
債權之確定。本件原告因承租之土地經宜蘭市政府辦理徵收，原告領取五、○五四、
○八八元之補償費一節，為兩造所不爭執，則原告即應依前述規定，將其中半數即二
、五二七、○四四元列為其當年度（八十三年）之所得，申報所得稅，所稱係代表兄
弟繼承為承租人，已將補償費分配與其他兄弟，縱屬實在，亦係原告與其兄弟間之私
法上約定，對於原告因徵收而獲得補償費，應申報並繳納所得稅之公法上關係，並無
影響，被告因原告領有徵收補償費，依所得稅法第十四條第三項規定，將其中半數列
為變動所得，並據以核定所得稅，並因原告未依法申報，而為罰鍰之處分，於法並無
不合。訴願及再訴願決定遞予維持，亦無違誤，起訴意旨，核無理由，應予駁回。
據上論結，本件原告之訴為無理由，爰依行政訴訟法第二十六條後段，判決如主文。
中    華    民    國     八十九      年      三      月     二十三      日
                    行 政 法 院 第 三 庭
                                審 判 長 評  事      曾  隆  興
                                         評  事      鄭  淑  貞
                                         評  事      林  家  惠
                                         評  事      徐  瑞  晃
                                         評  事      張  瓊  文
右  正  本  證  明  與  原  本  無  異
                                         法院書記官  賀  瑞  鸞
中    華    民    國     八十九      年      三      月     二十三      日


司法院資訊處製作；財團法人民間司法改革基金會備份。
